最高法院民事判決　　　　　　九十四年度台上字第一四九九號
　　上　訴　人　丁○○
　　　　　　　　財團法人嘉義基督教醫院
　　上 列一 人
　　法定代理人　陳誠仁
　　共　　　同
　　訴訟代理人　葉天祐律師
　　　　　　　　黃裕中律師
　　被 上訴 人　乙○○
　　　　　　　　甲○○
　　兼上列二人
　　法定代理人　丙○○
　　　　　　　　以上三人均為.
　　共　　　同
　　訴訟代理人　蘇建榮律師
上列當事人間請求損害賠償事件，上訴人對於中華民國九十二年
四月十五日台灣高等法院台南分院第二審判決（九十年度重上字
第八號），提起上訴，本院判決如下：
    主  文
原判決關於命上訴人給付及該訴訟費用部分廢棄，發回台灣高等
法院台南分院。
    理  由
本件被上訴人主張：被上訴人乙○○、甲○○之父、丙○○之夫
李振發生前因胸腔良性腫瘤，於民國八十五年八月十三日至上訴
人財團法人嘉義基督教醫院進行開刀手術，術後每星期回診均向
主治醫師即上訴人丁○○表示胸口疼痛，丁○○係從事醫療業務
之人，竟疏未注意安排必要檢查，李振發於同年九月三日門診時
，再向丁○○表示胸痛，丁○○亦未儘速安排照攝超音波，而任
令上訴人醫院安排預定於同年九月十三日作心臟超音波及心電圖
檢查，又未重視李振發口頭陳述，致李振發心臟積水併發心包膜
填塞。同年九月十日復診時，丁○○亦未注意李振發情況嚴重，
未及時安排住院治療或緊急檢查，致李振發病情轉重，於同月十
一日凌晨五時許因胸痛發作，至上訴人醫院急診室求診。當時先
由住院醫師受理，並將李振發送往加護病房觀察，上訴人醫院之
醫師黃慶琮又未及時作心包膜引流手術，致李振發因心因性休克
，在加護病房內經二小時急救後失敗，李振發呈腦部缺氧四肢癱
瘓併意識不清而成為植物人狀態，丁○○、黃慶琮應負醫療過失
之責，上訴人醫院為丁○○、黃慶琮之僱用人，應與丁○○連帶
負損害賠償責任。又上訴人醫院係消費者保護法第七條之服務業
者，其違反應確保提供之服務無安全上危險之義務，致李振發受
損害，應負同條第三項之賠償責任。丁○○、黃慶琮均係上訴人
醫院之使用人，上訴人醫院就債之履行亦有不完全給付之責任。
李振發因上開行為，致受有不能工作之損害新台幣（下同）一百
一十一萬六千元，又因成為植物人增加生活支出之病房費九十五
萬七千六百元、引流費五萬八千八百元及東洋看護中心費用一百
五十四萬一千一百元，另受有精神上損害五百萬元，合計八百六
十七萬三千五百元等情，爰本於侵權行為、不完全給付、消費者
保護法第七條規定，求為命上訴人連帶如數給付並加付自起訴狀
繕本送達翌日起算法定遲延利息之判決（被上訴人於第一審原聲
明請求給付一千七百十四萬九千五百十三元本息，第一審駁回其
全部請求，被上訴人提起上訴後，減縮聲明如上述。原審改判命
上訴人連帶給付五百六十六萬二千四百元本息，駁回被上訴人其
餘之上訴。被上訴人就其敗訴部分未聲明不服，上訴人就其敗訴
部分提起第三審上訴）。
上訴人則以：丁○○對李振發施行之手術及門診過程，經醫事審
議委員會及成大醫院鑑定結果，均認無醫療上過失，李振發於八
十五年九月十一日凌晨五時至上訴人醫院急診，係醫師黃慶琮施
行手術，其急救過程亦無過失，且李振發未遵丁○○醫囑作心臟
超音波檢查，為李振發病情惡化原因，李振發顯有過失，故縱認
上訴人有過失，亦應減輕上訴人賠償金額。又被上訴人主張之看
護費用、喪失工作能力損失、精神慰藉金等金額，均屬過高等語
，資為抗辯。
原審改判命上訴人連帶給付五百六十六萬二千四百元本息，無非
以：被上訴人主張李振發因胸腔良性腫瘤至上訴人醫院診治，於
八十五年八月十三日經主治醫師丁○○進行開刀手術，同年月二
十日出院，同月二十三日回院拆線，同年九月三日、九月十日回
診檢查、取藥，同年九月十一日凌晨五時十五分許，李振發由家
屬陪同到上訴人醫院急診室求診，經檢驗有心包膜填塞併心跳停
止，即由醫師黃慶琮進行開胸手術、心臟按摩及心肺復甦術，惟
李振發仍因缺氧性腦病變併意識不清及四肢癱瘓，造成長期昏迷
不醒，類似植物人狀態，嗣於九十年五月五日死亡等情，為兩造
所不爭執，並有診斷證明書、民事裁定、戶籍謄本、李振發病歷
資料為證，堪信為真實。依據 Sabiston's  Chest of  Surgery
page 24,1995醫學資料記載，許多心臟開刀之病人於手術後，有
百分之八十五的機率，引起心包內膜積水，丁○○既專長於心臟
外科，對於醫學文獻或臨床上，有高達百分之八十五機率之心臟
手術併發症，實難諉為不知。丁○○對病患李振發施行心臟手術
後，本於專業醫師及主治醫師地位，當有能力注意此種高或然率
併發症之徵象，又醫學病理係屬高度專業知識，甚為仰賴醫師洞
燭徵兆之觀察，倘病患李振發有具體跡象，合理懷疑有併發心包
內膜積水可能時，對於此種極易導致心包膜填塞致死之併發症，
丁○○確應採取積極求證之措施，始與其所負注意義務相符。而
由病患李振發術前術後Ｘ光片觀之，八十五年九月三日門診Ｘ光
片已顯示李振發心臟心包膜影子變大，丁○○醫師基於專業知識
及職業敏感度，自應合理懷疑病患李振發出現心包內膜積液現象
。惟丁○○於八十五年九月十日門診時，對於客觀上可認係發生
心包內膜積液之諸多徵兆，疏未注意，未及時採取積極精確之診
斷措施，致未查覺李振發累積大量心包膜積液，並作有效之處理
，顯有過失。又李振發於八十五年九月十一日凌晨五時十五分許
，被送至上訴人醫院急診室急診，醫師黃慶琮觀察Ｘ光片後，既
已發現病患心包膜有大量積液，依其專業知識，足可判斷大量積
液會導致急性心包膜填塞，隨時可以危及病患性命，黃慶琮竟未
做任何緊急引流心包膜積液之措施，其錯失引流時機，致李振發
在加護病房等候手術時，不幸發生心因性休克，因腦部缺氧過久
，造成類似植物人狀態，嗣長期臥床後不幸死亡。黃慶琮因疏忽
病患情況危急，隨時可能有生命危險，仍任病患在加護病房中等
候手術，錯失引流時機，其就病患李振發死亡結果，顯有延誤診
療時機之過失責任，上訴人抗辯李振發與有過失，並非可採。上
訴人丁○○及黃慶琮因過失致被害人李振發成植物人，其後並死
亡，丁○○、黃慶琮，行為時均係上訴人醫院之受僱人，被上訴
人分別係被害人李振發之配偶及子女，被上訴人依民法第一百八
十四條第一項前段、第一百九十二條、第一百九十五條第一項、
第一百八十八條第一項前段規定，請求上訴人連帶負損害賠償責
任，自屬有據。李振發於八十五年九月十一日成為植物人，於九
十年五月五日死亡，其間共五十五個月又二十四天，李振發生前
係水泥工，每月薪資為二萬元，有銘祥工程行證明書可按，其薪
資與法定最低基本工資相差無幾，李振發又係壯年人，按諸常情
，其必可有此收入，其減少勞動能力之損害應為一百十一萬六千
元。李振發自八十五年十月十四日至八十五年十二月十八日，及
八十六年一月三日至八十六年六月十四日，共二百二十八日，住
在上訴人醫院，每日病房費自費二千元；又八十五年十二月十九
日至八十六年一月二日共十四日，李振發在台中英綜合醫院做腦
液引流，每日病房費自費二千元，合計為四十八萬四千元。李振
發因成植物人狀態，無法自理生活，自八十五年十月十四日至八
十五年十二月十八日，及八十六年一月三日至八十六年六月十四
日，共二百二十八日，於住在上訴人醫院期間，每日支出看護費
二千二百元；另八十五年十二月十九日至八十六年一月二日，共
十四日，李振發住在台中英綜合醫院做腦液引流，每日看護費二
千二百元，共計五十三萬二千四百元，被上訴人此部分請求核屬
必要，應予准許。又李振發自八十六年六月十五日起住進嘉義市
私立東洋看護中心，直至九十年五月五日死亡，其間共四十六個
月又二十日，每月支出三萬三千元，共計一百五十四萬一千一百
元，被上訴人此部分請求，應予准許。李振發係壯年人，身負養
育少妻及二位幼子之重責，雖受教育不高，係水泥工人，每月收
入二萬元左右，其因上訴人之過失，致成為植物人，身心必甚為
痛苦，李振發請求臥病期間之精神慰撫金，自屬有據，其請求權
可由繼承人繼承。經斟酌兩造身分、地位、經濟能力及李振發身
心所受之痛苦程度，認被上訴人請求以二百萬元為適當，此部分
請求應予准許，被上訴人所得請求之金額合計為五百六十六萬二
千四百元。被上訴人本於侵權行為損害賠償請求權，請求上訴人
連帶給付五百六十六萬二千四百元，及加付自起訴狀繕本送達翌
日起算法定遲延利息，洵屬正當，應予准許等詞，為其判斷之基
礎。
按當事人之聲明或陳述有不明瞭或不完足者，審判長應行使闡明
權令其敘明或補充之，此觀民事訴訟法第一百九十九條第二項規
定自明。本件被上訴人之訴訟代理人於原審九十二年四月一日言
詞辯論期日聲明請求之金額有八百六十七萬三千五百元本息者，
亦有一千七百十四萬九千五百十三元本息者（原審卷二第一二一
、一○一頁、卷一第一四九頁），其聲明顯有不明瞭、不完足，
原審審判長未行使闡明權，令其敘明或補充即為判決，已有未合
。次查，原審係以依據醫學資料記載，許多心臟開刀之病人於手
術後，有百分之八十五之機率引起心包內膜積水之情形，及丁○
○專長於心臟外科應明知有此高機率之心臟手術併發症為由，推
論丁○○就本件醫療行為有過失責任。惟病患李振發係因胸腔良
性腫瘤而由丁○○進行開刀手術為原審認定之事實，此胸腔開刀
手術與心臟開刀手術是否相同，其手術後可能引起之併發症及其
機率是否無差別，原審未予澄清，遽以上開理由為不利於上訴人
之認定，未免速斷。又原審雖依據行政院衛生署醫事審議委員會
就本件醫療行為所作之第五次鑑定意見（編號0000000，
原審卷二第二八、二九頁），認定上訴人醫院急診室醫師黃慶琮
採取左前胸骨切開引流是風險較低，黃慶琮在病人情況緊急時，
卻未即刻採取超音波穿刺或正中胸骨切開引流處理，有錯失引流
時機之過失等情。惟查該鑑定意見就採取超音波穿刺或正中胸骨
切開引流手術處理時，另記載須具備相當之醫療設備及人員，原
審未調查審酌當時上訴人醫院急診室、手術室之人員、設備，是
否足使醫師黃慶琮即刻對病人施行切開引流手術，遽認黃慶琮
應負錯失引流時機之過失責任，亦嫌速斷。再按被害人因身體健
康被侵害而喪失勞動能力所受之損害，其金額應就被害人受侵害
前之身體健康狀態、教育程度、專門技能、社會經驗等方面酌定
之，不能以一時一地之工作收入為準。原審既認李振發生前罹有
胸腔良性腫瘤達到須開刀切除之程度，竟未審酌其身體健康狀態
、教育程度、專門技能等情形，僅以李振發在銘祥工程行之任職
證明書為據，認定其喪失勞動能力之損害金額，尤有未洽。上訴
論旨，執以指摘原判決其敗訴部分不當，求予廢棄，非無理由。
據上論結，本件上訴為有理由。依民事訴訟法第四百七十七條第
一項、第四百七十八條第二項，判決如主文。
中　　華　　民　　國　九十四　年　　八　　月   十二　 日
                      最高法院民事第四庭
                          審判長法官  吳　正　一
                                法官  劉　福　聲
                                法官  簡　清　忠
                                法官  陳　國　禎
                                法官  李　彥　文
      本件正本證明與原本無異
                                      書  記  官
中　　華　　民　　國　九十四　年　　八　　月　二十三　日
                                                  ｍ
